【裁判字號】    92,上易,739
【裁判日期】    920912
【裁判案由】    侵占
【裁判全文】
臺灣高等法院臺南分院刑事判決            九十二年度上易字第七三九號    Ｇ
      上  訴  人
      即  被  告  甲  ○  ○
右上訴人因侵占案件，不服臺灣臺南地方法院九十一年度易字第一五九五號中華民國
九十二年六月十三日第一審判決（起訴案號：臺灣臺南地方法院檢察署九十年度偵緝
字第五九六號），提起上訴，本院判決如左：
      主      文
原判決撤銷。
甲○○無罪。
      理      由
一、公訴意旨略以：被告甲○○召募一自民國（下同）八十七年九月十五日起，每月
    一期，會員含會首共三十會，每會新臺幣（下同）一萬元之民間互助會，採固定
    標息之外標制（即活會會員每月應交付合會金一萬元，死會會員每月應交付合會
    金一萬二千元），並由會首甲○○事先排定會員得標次序。其中會員乙○○參加
    四會，分別排定於八十九年十月十五日（第二十六會）、同年十一月十五日（第
    二十七會）、同年十二月十五日（第二十八會）及九十年二月十五日（第三十會
    ）得標並應分別收取第二十六、二十七、二十八會之合會金均為三十一萬元，第
    三十會之合會金為三十一萬二千元，詎甲○○竟基於意圖為自己不法所有之概括
    犯意，將其代向其他會員收取應轉交予乙○○之前開四筆合會金，共計一百二十
    四萬二千元，以變易持有為所有之意思予以侵占入己，迭經乙○○催討均拒不返
    還，因認甲○○觸犯刑法第三百三十五條侵佔罪嫌云云。
二、按犯罪事實應依證據認定之，無證據不得推定其犯罪事實。又不能證明被告犯罪
    者，應諭知無罪之判決，刑事訴訟法第一百五十四條第二項、第三百零一條第一
    項分別定有明文。又事實之認定，應憑證據，如未能發現相當證據，或證據不足
    以證明，自不能以推測或擬制之方法，為裁判基礎（最高法院四十年台上字第八
    六號判例參照）。又被告之自白，不得作為有罪判決之唯一證據，仍應調查其他
    必要之證據，以察其是否與事實相符，刑事訴訟法第一百五十六條第二項定有明
    文。所謂犯罪事實之證據，係指足以認定犯罪行為之積極證據而言，該項證據且
    須適合被告犯罪事實之認定，始得採為斷罪資料（最高法院二十九年上字第三一
    ０五號、五十三年台上字第二七五０號判例參照）。另民法債篇關於合會之規定
    於八十八年四月二十一日修正通過，八十九年五月五日施行，依民法債篇施行法
    第一條規定：「民法債篇施行前發生之債，除本施行法有特別規定外，不適用民
    法債篇之規定；其在修正施行前發生者，除本施行法有特別規定外，亦不適用修
    正施行後之規定。」，而民法債篇之部分修正規定，有例外使其具有溯及效力者
    ，均於民法債篇施行法中定有明文，新增訂之民法債篇第十九節之一合會規定，
    並無明文規定於施行前所發生者亦適用之，則於民法債篇修正施行前發生之合會
    關係，自無民法債篇新增合會一節規定之適用，合先敘明。
三、公訴人認被告甲○○犯有侵占罪嫌，無非以告訴人乙○○之指訴及被告甲○○對
    起訴事實坦承不諱，復有互助會單影本一份附卷可稽，足證被告甲○○之自白與
    事實相符，為其論據。惟查，本案被告甲○○邀集之合會契約於八十七年九月十
    五日成立，在前揭民法債篇八十九年五月五日修正施行之前，而民法債篇施行法
    就新增訂民法第七百零九條之一至之九之合會規定，並無溯及施行前所發生之合
    會適用之明文。從而，本案合會應無民法新修正債篇有關合會一節之適用，而民
    法債篇修正施行前依台灣省民間合會習慣，合會係會首與會員間所訂立之契約，
    會首與會員間並無法律關係之存在（最高法院六十三年度台上字第一一五九號判
    例參照），因此會首向會員收取會款後，會款所有權即移轉於會首，與持有他人
    之物有別，雖會首未將收取之金錢交付得標人，亦屬債務不履行之問題，自無刑
    法侵占罪之可言（台灣高等法院暨所屬法院六十六年度法律座談會研討結果參照
    ）。本件被告固不爭執有收取上開互助會之會款共一百二十四萬二千元後，僅分
    別交付七萬元、十四萬五千元予告訴人乙○○外，其餘一百零二萬七千元卻未交
    付予告訴人之事實，與告訴人乙○○所述相符。惟依前開說明，會首所收會款之
    所有權仍歸屬於會首，被告收取會款後，雖有義務交付予得標之會員，然此僅係
    民事上會首對得標會員負有移轉會款所有權之義務，在刑事上，會首與會員間，
    就該會款本身並無任何委託持有關係存在，至民法第七百零九條之七第二項雖規
    定：「會首應於前項期限內，代得標會員收取會款，於期滿之翌日前交付得標會
    員。逾期未收取之會款，會首應代為給付」，惟亦僅係規定會首與得標會員間之
    權利義務關係，得標會員就該會款，僅具有訴求會首交付之債權效力，在會首踐
    行移轉所有權之交付行為前，要難認得標會員已取得所有權（臺灣高等法院九十
    一年度上訴字第三六七九、上易字第二八六六號判決參照），故會首並非持有他
    人之物，與侵占罪之構成要件必須「持有他人之物」顯有未合，本件事實既與侵
    占罪之構成要件有間，自不能對被告論以侵占之罪責。此外復查無其他積極證據
    ，足以證明被告涉犯公訴意旨所指侵占犯行，自應諭知被告無罪之判決。
四、原審未及詳究遽予被告論罪科刑之判決，尚有未洽，被告上訴否認犯罪，為有理
    由，自應由本院予以撤銷改判，另為無罪之諭知。
據上論斷，應依刑事訴訟法第三百六十九條第一項前段、第三百六十四條、第三百零
一條第一項，判決如主文。
本案經檢察官林炎昇到庭執行職務。
中    華    民    國      九十二      年      九      月      十二      日
                                  臺灣高等法院臺南分院刑事第二庭
                                      審判長法官  黃    崑    宗
                                            法官  莊    俊    華
                                            法官  林    勝    木
右正本證明與原本無異。
不得上訴。
                                      法院書記官  吳    秋    賢
中    華    民    國      九十二      年      九      月     十六       日


司法院資訊處製作；財團法人民間司法改革基金會備份。
